臺灣板橋地方法院民事判決　　　　　　 99年度家訴字第272號
原　　　告　黃創偉
訴訟代理人　劉政杰律師
被　　　告　楊玉珊
訴訟代理人　林明正律師
複 代 理人　鄭馨芝律師
上列當事人間請求損害賠償事件，本院於民國100 年5 月16日言
詞辯論終結，判決如下：
    主    文
原告之訴及假執行之聲請均駁回。
訴訟費用由原告負擔。
    事實及理由
一、原告主張：
(一)、兩造於民國98年12月25日訂婚，於99年5 月20日舉辦婚禮，
    並公開宴客，詎被告於婚禮後無故不與原告辦理結婚登記，
    經原告催告，被告仍置之不理，按婚約當事人一方故違結婚
    期約者，他方得解除婚約，民法第976 條第1 項第2 款定有
    明文，因被告於婚禮後拒絕與原告辦理結婚登記，已構成故
    違結婚期約，故原告以此訴狀向被告為解除婚約之意思表示
    ，並依民法第977 條及979 條之1 請求被告損害賠償及返還
    贈與物。
(二)、原告因被告違反婚約所受之損害計有：1.財產上損害部分：
    訂婚酒席：新臺幣（下同）16,000元。婚紗照：83,800
    元。媒人費用：32,000元。婚宴席開19桌，每桌8,000
    元，共152,000 元；婚宴音響妹用15,000元；飲料費用4,80
    6 元；洋酒費用12,000元。婚宴場地出借及清潔費用8,20
    0 元。2.非財產上損害：因被告於婚禮後無故拒絕與原告辦
    理結婚登記，且屢經溝通皆無效果，雙方始終無法成為正式
    夫妻，親友不時詢問此事，使原告精神上持續受有極大壓力
    ，尤有甚者，每每對原告嘲諷，又因兩造同在一傳統市場工
    作，各種流言蜚語確令原告及家人痛苦不堪，原告為此日漸
    消瘦，經診斷罹患憂鬱症，至今未癒，必須服用藥物，且需
    持續前往醫院實施心裡療程，顯見精神受創甚深，為此請求
    被告賠償精神上損害賠償50萬元。3.上開財產及非財產上之
    損害，總計823,806 元。
(三)、原告請求被告返還之贈與物：1.原告為與被告結婚，贈與其
    價值3 萬元之金飾，聘金36萬元另因被告表明需有房子才願
    意結婚，經原告之母親考量婚後確有成家需求，同意出資26
    0 萬元購買新北市○○區○○段0142地號土地，及座落於其
    上同地段723 見號建物（即門牌號碼新北市○○區○○路三
    段37巷43號9 樓支建物），並應被告要求將該不動產應有部
    分1/2 贈與被告，現兩造婚約既已解除，被告應返還原告系
    爭不動產出資之一半，即130 萬元。2.上開贈與物總計共1,
    690,000 元（計算式：30,000+360,000+1,300,000=1,690,0
    00）。
(四)、綜上所述，原告已解除系爭婚約，自得依民法第977 條及97
    9 條之1 請求被告損害賠償及返還贈與物。
(五)、聲明：1.被告應給付原告2513,806元及自起訴狀繕本送達之
    翌日起至清償日止，按年利率5%計算之利息。2.原告願供擔
    保，請准為假執行之宣告。3.訴訟費用由被告負擔。
二、被告抗辯：
(一)、兩造於99年5 月23日舉行結婚儀式後，被告於兩造同居處，
    發現許多汽車旅館的物品，更於99年7 月發現一張汽車旅館
    的發票，被告為此詢問原告，原告承認長期以來一直都在援
    交，約1 星期2 次與不特定之援交女子發生性關係，被告甚
    至到處散播其與多人援交之事實，使被告在親友間顏面盡失
    ，被告精神深受打擊，幾經思量，確定自己無法與原告共同
    生活，故多次與原告溝通，希望雙方關係到此為止。原告與
    他人發生性關係之行為，已損害被告對原告之信任，並令被
    告深覺感情受到背叛，符合民法第976 條第1 項第7 、9 款
    解除婚約之事由，被告爰依該條規定，以本訴狀之送達，向
    原告為解除婚約之意思表示。被告並非故違結婚之期約，被
    告不願與原告辦理結婚登記，係因原告與他人通姦，係可歸
    責於原告之事由，故原告不得依民法第976 條第1 項第2款
    規定傑除婚約。
(二)、原告有過失，被告無過失，依民法第977 條之規定，原告不
    得像被告請求損害賠償，況原告雖列出請求賠償之金額，卻
    未提出證據證明確實有該款項之支出。原告主張給被告36萬
    元之聘金，實則其中只有20萬元是聘金，其餘16萬元是餅錢
    及禮俗的費用，乃舉行訂婚或結婚儀式所產生的相關費用，
    若原告有權請求，其性質亦屬損害賠償，而非贈與物。
(三)、被告從未說過必須有房子才願意結婚，且雙方係於97年9 月
    間共同出資購買座落於新北市○○區○○段0142地號及其上
    同段723 建號即門牌號碼為新北市○○區○○路3段37巷43
    號9 樓之房屋，系爭房屋並非原告贈與被告，係兩造共同出
    資購買，故系爭房屋之所有權登記為兩造各二分之一，被告
    為購買系爭房屋，出資200 萬元，其中75萬元作為支付房屋
    買賣之價金，616,000 元支付系爭房屋之裝潢費用，另外65
    萬元則做為購買家具等日常生活所需相關用品之費用，可知
    系爭房屋並非原告贈與被告，原告依民法第979 條之1 向被
    告請求返還130 萬元，為無理由。
(四)、聲明：1.原告之訴及假執行之聲請均駁回。2.如受不利之判
    決，被告願供擔保請准宣告免予假執行。3.訴訟費用由原告
    負擔。
三、兩造不爭執之事項：
(一)、兩造於98年12月25日訂婚，99年5 月20日舉行結婚典禮，兩
    造於結婚典禮後，並未至戶政事務所辦理結婚登記。
(二)、兩造於97年9 月2 日購買坐落於新北市○○區○○路三段37
    巷43號9 樓之房地，權利範圍為房屋兩造各2 分之1 ，土地
    兩造各20萬分之73。
(三)、訂婚時，原告有給與被告36萬元。
(四)、訂婚時，被告有收受原告給與之金飾戒指一只、項鍊一條、
    耳環一對。
四、兩造爭執之事項：
(一)、原告及被告之婚約是否已履行完畢？
(二)、兩造結婚時，原告是否有支出訂婚酒席1 萬6 千元、婚紗照
    8 萬3 千8 百元、媒人費3 萬2 千元、結婚宴客餐費每桌8
    千元，席開19桌，共15萬2 千元、婚宴音樂費用1 萬5 千元
    、飲料費用4 千8 百零6 元、洋酒費用1 萬2 千元、婚宴場
    地租借清潔費8千2百元；
(三)、兩造拒絕與原告辦理結婚登記之原因，是否係因原告援交之
    行為所致。
(四)、原告於何時搬離兩造位於新北市○○區○○路三段37巷43號
    9 樓之住所。
(五)、上開房地是否為兩造共同合資購買，或者是原告贈與被告。
(六)、兩造訂婚時，原告給被告之36萬元是否包括聘金20萬元、餅
    錢10萬元、及其他結婚禮俗支出6 萬元。
五、得心證之理由：
(一)、原告解除兩造婚約屬權利濫用而無效：
  1.按民法第976 條第1 項第2 款所謂「故違結婚期約」，係指
    婚約當事人對於約定之結婚時期故意違背者而言（最高法院
    26年上字第3025號判例意旨參照）。查關於結婚之形式要件
    ，依96 年5月23日修正、97年5 月23日施行之民法第982 條
    規定：「結婚應以書面為之，有二人以上證人之簽名，並應
    由雙方當事人向戶政機關為結婚之登記」，已由儀式婚改為
    登記婚，是婚約當事人所約定之結婚時期，應指「結婚登記
    之日」，而非婚禮當天。本件兩造固於99年5 月20日在臺北
    市環南市場活動中心舉行結婚典禮並宴請親友，惟迄未辦理
    結婚登記，為兩造所不爭，是兩造雖有依修正前民法第982
    條第1 項規定，舉行公開儀式並宴客之行為，但迄未依現行
    民法第982 條規定向戶政機關辦理結婚登記，其等結婚不生
    效力，被告尚未履行婚約，應堪認定。
  2.又按所謂故違結婚期約，係指無正當事由，故意違背結婚期
    約者而言；婚約如未定結婚日期，則須經催告，經催告後仍
    不履約，始可解除契約。原告主張要求被告協同向戶政機關
    為結婚登記遭拒乙情，雖為被告所承認，惟以前揭情詞置辯
    。經查，被告主張因原告於兩造婚禮後因援交，為被告發現
    ，被告才拒絕與原告辦理結婚登記之事實，雖為原告所否認
    ，惟業據被告提出柯達大飯店之收據、茶包照片各1 紙為證
    ，且經證人陳政寬、許祐杰於本院審理中到庭證述屬實，何
    況被告既然願意與原告舉行結婚儀式，並於婚禮後與原告共
    同生活，居住於新北市○○區○○路三段37巷43號9 樓，已
    有實際之夫妻關係，衡情，被告實無藉故拒絕與原告辦理結
    婚登記之理，故原告主張被告故違結婚期約云云，自無可採
    。
  3.次按行使權利，履行義務，應依誠實及信用方法，民法第14
    8 條第2 項定有明文。查兩造於98年12月25日訂婚後，旋於
    99年5 月20日舉行結婚公開儀式及宴客，並共同居住於新北
    市○○區○○路3 段37巷43號9 樓，而有實際之夫妻關係，
    其後因被告拒絕辦理結婚登記，原告始離家等情，為兩造所
    不爭。準此，兩造於訂婚後，被告已有為履行該婚約而與原
    告完成結婚之公開儀式，並進而以夫妻關係共同生活，足認
    兩造之婚姻關係固因未辦理結婚登記而無效，然被告實際上
    已為履行婚約而與原告舉行結婚典禮並共同生活乙節，要無
    疑義。佐以司法院大法官會議釋字第647 號解釋文指出：「
    ‧‧‧至鑒於上開伴侶（按指事實上夫妻）與具法律上婚姻
    關係之配偶間之相似性，立法機關自得本於憲法保障人民基
    本權利之意旨，斟酌社會之變遷及文化之發展等情，在無損
    於婚姻制度或其他相關公益之前提下，分別情形給予適度之
    法律保障，併此指明。」，益見事實上夫妻雖非合法婚姻關
    係，然仍應予適度之法律保障。故此際，依一般社會之通念
    ，倘仍允許婚約當事人之一方以其他重大事由主張解除婚約
    ，可認其權利之行使有違「誠信原則」，應禁止其權利濫用
    。從而，原告固於99年11月5 日提起本件訴訟，並向被告表
    示解除雙方之婚約，仍不發生解除婚約之效力。
(二)、原告主張被告持有上開房、地之權利，係原告為與被告結婚
    而贈與予被告，並提出之土地、建物登記第二類謄本各1 份
    、永慶房仲事業網「價金履約保證」買方備償專戶結餘款申
    請單、本票、郵政跨行匯款申請書各1 紙、支票2 紙為證，
    但為被告所否認，經查，坐落於新北市○○區○○路三段37
    巷43號9 樓之房屋及土地，登記為兩造於97年9 月2 日購買
    ，權利範圍為房屋兩造各2 分之1 ，土地各20萬分之73，購
    買時總價785 萬元，自備款335 萬元，貸款450 萬元，為兩
    造所不爭執，並有原告提出之土地、建物登記第二類謄本各
    1 份、永慶房仲事業網「價金履約保證」買方備償專戶結餘
    款申請單1 紙可證。又原告主張出資260 萬元，亦有原告提
    出之本票、郵政跨行匯款申請書各1 紙、支票2 紙為證，堪
    認屬實，惟購買上開房屋及土地，尚有自備款75萬元及房仲
    服務費、裝潢費用、過戶手續費、購買傢俱等費用需支付，
    而被告抗辯支付自備款75萬元、房仲服務費、裝潢費用、過
    戶手續費、購買傢俱等費用，總計2 百萬元，亦有被告提出
    之費用明細表、97年契稅繳款書、傳票、請款單各1 紙、估
    價單3 紙、免用統一發票3 紙、工程合約書1 份為證，且原
    告於本院審理中亦供承：「（上開房屋及土地，後來向富邦
    人壽辦理貸款，設定抵押540 萬，總共貸多少錢？）450 萬
    。」、「（房貸都是何人繳？）當初我還在這個房子時，是
    各一半，後來因為我回去跟我媽媽住，就沒有繳，但之前在
    這個房子買的期間，所有的房貸還是空房沒有人住時，是我
    繳的。」、「（上開房屋、土地多少錢購買的？）房屋785
    萬。」、「（房屋785 萬，貸款450 萬，自備款還有辦理過
    戶及裝潢費用如何負擔？）我出260 萬，被告出75萬，過戶
    的錢幾萬元而已，裝潢60萬是被告付的，我總共出260 萬，
    其他過戶、仲介、裝潢都是被告負責的。」等語，參以現房
    屋貸款仍由被告給付，且原告並未提出其他單據證明自備款
    、房仲服務費、裝潢費用、過戶手續費、購買傢俱等費用全
    部係由原告所支付，何況兩造係於98年12月25日訂婚，99年
    5 月20日舉行結婚公開儀式及宴客，上開房屋及土地購買之
    時間係在兩造訂婚前，且距離兩造訂婚、舉行結婚公開儀式
    及宴客之時間已逾1 年之久，難認被告持有上開房、地之權
    利，係原告為與被告結婚而贈與予被告，故應認被告抗辯上
    開房屋及土地係兩造合資購買較為可採。
(三)、按因訂定婚約而為贈與者，婚約無效、解除或撤銷時，當事
    人之一方，得請求他方返還贈與物，民法第979 條之1 固定
    有明文，惟本條之立法目的應在於一般婚約當事人因婚約而
    贈與他方財物之目的，係為增進當事人間之情感，以期順利
    成立婚姻，故如該婚約無效、解除或撤銷，『致婚約無法履
    行』時，則許贈與之一方請求他方返還贈與物，以符事理之
    平。綜上，被告既已實際為履行婚約而與原告舉行結婚典禮
    並共同生活，原告解除婚約屬權利之濫用而無效，其主張被
    告應返還聘金36萬元、價值約3 萬元之金飾戒指1 只、項鍊
    1 條、耳環1 對及130 萬元之房屋出資等婚約贈與物，亦無
    理由，自不待言。至兩造對於上揭婚約贈與物之品質、價值
    等雖有爭執，惟與本件事實認定及判決結果不生影響，不另
    贅言，附此敘明。
(四)、次按婚約當事人之一方，無民法第976 條之理由而違反婚約
    者，對於他方因此所受之損害，應負賠償之責；雖非財產上
    之損害，受害人亦得請求賠償相當之金額，但以受害人無過
    失者為限，民法第978 條、第979 條第1 項定有明文。是被
    請求之一方應有違反婚約之事實，即婚約之無法履行係因被
    請求之一方違約所致，若係請求權人依法定解約事由解除婚
    約或雙方當事人合意解除契約，均無上開規定之適用。綜上
    ，被告既已實際為履行婚約而與原告舉行結婚典禮並共同生
    活，原告解除婚約屬權利之濫用而無效，且被告拒絕與原告
    辦理結婚登記，係因原告於婚後與他人性交，是原告既無法
    證明其與被告間婚約之無法履行，係因被告違約所致，其主
    張依上揭規定請求財產上及非財產上之損害賠償共計823,80
    6 元，自無理由。
六、從而，原告依民法第976 條、第979 條之1 規定，主張解除
    兩造婚約，並請求被告給付原告2513,806元，及自起訴狀繕
    本送達翌日起至清償日止，按年息5%計算之利息，為無理由
    ，應予駁回。原告之訴既經駁回，其假執行之聲請已失所附
    麗，應併駁回。
七、本件事證已臻明確，兩造其餘攻擊防禦方法及訴訟資料，經
    斟酌後認對判決之結果不生影響，爰不逐一詳予論駁，附此
    敘明。
八、訴訟費用負擔之依據:民事訴訟法第436第2項、第78條。
中    華    民    國   100    年    5     月    31    日
                  家 事 法 庭 法  官  曾 正 耀
以上正本係照原本作成。
如對本判決上訴，須於判決送達後20日之不變期間內，向本院提
出上訴狀。如委任律師提起上訴者，應一併繳納上訴審裁判費。
中    華    民    國   100    年    5     月    31    日
                          書記官  陳又菁